【裁判字號】    99,上易,1505
【裁判日期】    990831
【裁判案由】    傷害等
【裁判全文】
臺灣高等法院刑事判決                99年度上易字第1505號
上  訴  人  臺灣板橋地方法院檢察署檢察官
上  訴  人
即  被  告  乙○○
            甲○○
            丙○○
上列上訴人等因被告等傷害等案件，不服臺灣板橋地方法院98年
度易字第3287號，中華民國99年3月19日第一審判決（起訴案號
：臺灣板橋地方法院檢察署98年度調偵字第1242號），提起上訴
，本院判決如下：
    主  文
原判決關於甲○○部分撤銷。
甲○○傷害人之身體，處拘役捌日。如易科罰金，以新臺幣壹仟
元折算壹日。
其他上訴駁回。
    事  實
一、甲○○前向丙○○借款，惟因遭他人倒債無力清償，丙○○
    恐索討無門，急欲找尋甲○○。丙○○遂於民國97年12月31
    日下午4時20分許，偕同自稱其乾弟之乙○○，前往甲○○
    位於臺北縣泰山鄉○○路99號工作處所，欲向甲○○索討欠
    款，因甲○○無力清償，又有意離開現場，乙○○竟基於妨
    害他人行使權利之犯意，以身體阻擋並以手抓住甲○○，阻
    止甲○○離開上址辦公室，然甲○○執意離去，乙○○竟出
    於傷害之犯意，出手推擠，並用力推倒欲離去之甲○○，甲○○遭乙○○抓住時，為達離去之目的，竟亦出於傷害之犯
    意予以反擊，以牙齒用力咬乙○○抓住伊之左手肘。甲○○
    受力跌倒在地，致受有右肩扭傷、右上臂、右手、左手與雙
    膝瘀腫挫傷之傷害；乙○○則受有左肘咬傷之傷害。乙○○
    以上揭強暴之方法，妨害甲○○行使自由行動之權利。甲○○之同事吳炳輝見此，出面扶起甲○○，並上前勸阻乙○○
    ，甲○○趁機離開辦公室，走至臺北縣泰山鄉○○路九十五
    號前，欲搭乘吳漢桐所騎乘之機車離去時，丙○○隨後追至
    ，並基於妨害他人行使權利之犯意，強行拉扯甲○○之右手
    ，將甲○○拉下機車，以此強暴方式阻止甲○○搭乘機車離
    開，妨害甲○○行使權利。嗣管區員警據報抵達現場，始讓
    甲○○離去。
二、案經乙○○、甲○○訴由臺北縣政府警察局新莊分局移送臺
    灣板橋地方法院檢察署檢察官偵查起訴。
    理  由
一、訊據被告乙○○對於妨害自由之犯行坦承不諱。惟被告乙○○、甲○○對於傷害犯行，被告丙○○對於妨害自由犯行，
    均矢口否認，被告乙○○辯稱：伊推倒告訴人甲○○時，並
    無傷害之意思，係因甲○○咬伊，伊始將之推倒，並無傷害
    犯行云云；被告甲○○辯稱：因告訴人乙○○抓住伊阻止伊
    離去，伊為能離開始咬乙○○之手肘，但當時為冬季，伊僅
    咬到乙○○衣服，並未使之受傷云云；被告丙○○辯稱：伊
    並未拉告訴人甲○○，伊在甲○○欲離去時撥彼之腳二次，
    僅係輕輕而為力道不大，在警員到場後伊亦未再阻止甲○○
    離開，伊並無妨害自由之犯行云云。經查：
  (一)被告乙○○、甲○○、丙○○等人上揭妨害自由、傷害等事
    實，除被告乙○○對甲○○之妨害自由行為，業據被告乙○○自承犯罪外，其餘事實，分別經乙○○、甲○○於偵查中
    指述明確，並有證人吳炳輝於偵查中之證詞、告訴人甲○○
    、證人吳漢桐於原審審理中之證詞可按。上揭證人於偵查中
    向檢察官所為之證詞，並無顯不可信之情況，均有證據能力
    。復有卷附現場監視器畫面翻拍照片十幀、行政院衛生署臺
    北醫院診斷證明書、新泰綜合醫院診斷證明書各一份可稽。
  (二)被告乙○○辯稱：並無傷害告訴人甲○○之犯意，係基於自
    衛，才動手推她云云，惟被告乙○○如何在甲○○欲離開辦
    公室時，對之施以抓、推、壓及擠等強暴行為，業據甲○○
    證述明確，亦為被告乙○○所不否認。被告乙○○以此等強
    暴行為達到阻止甲○○離去之目的，在出手時，應已經認識
    可能造成甲○○受有傷害，然為達阻擋目的，仍執意出手為
    之，其所為並已造成甲○○受有右肩扭傷、右上臂、右手、
    左手與雙膝瘀腫挫傷等傷害，有上揭行政院衛生署臺北醫院
    診斷證明書可查，所為自有傷害之故意；被告甲○○，雖遭
    乙○○抓住，但竟以牙齒咬之方式，咬乙○○，被告甲○○
    就此在警詢中自承：「乙○○抓著我不放，我就咬，他是因
    為這樣受傷」等語（見98年度偵字第6566號卷第8頁），乙○○因遭被告甲○○牙咬受有左肘咬傷，亦有提出卷附之新
    泰綜合醫院診斷證明書可稽，是被告甲○○另辯稱：僅咬到
    告訴人乙○○之衣服，未致傷云云，核與事事不符，不足採
    信。按刑法第23條規定：對於現在不法之侵害，而出於防衛
    自己或他人權利之行為，不罰。但防衛行為過當者，得減輕
    或免除其刑。被告甲○○以牙齒用力咬乙○○之左手肘，係
    因遭乙○○抓住，為達到離去之目的，而欲排除乙○○之不
    法侵害行為。然依當時之情狀，甲○○應可以用力爭脫之方
    法排除，而非必須以出於傷害之犯意之攻擊之方式為之。從
    而其防衛行為顯然超越其必要之程度，而為防衛過當。再以
    被告丙○○於警詢及原審自承，其所以追及甲○○之目的即
    在阻止彼離去（警詢中見同上偵卷第13頁），於原審審理中
    供承：「當時我是跟她說先把話說清楚再走，．‥，意思是
    說請她跟我說完話再走」等語，其目的無非留住甲○○，阻
    止其自由離去。且被告丙○○阻止告訴人甲○○離去之方式
    ，據甲○○在原審審理中證稱：「當時我跑出去之後，隔壁
    95號輪胎店的老闆就叫我躲在他們的客廳裡面，然後正好送
    檳榔的吳漢桐到場，然後老闆就說先請吳漢桐載我回去，後
    來我要請吳漢桐騎機車載我去路口坐車回去的時候，這時候
    丙○○剛好趕到，後來丙○○就有用手用力的拉我的手及拉
    我的腳很多次，不讓我坐機車離開」等語，證人吳漢桐證稱
    ：「當時甲○○右腳要跨上機車，她坐上機車之後丙○○就
    開始拉甲○○的手臂，不讓她走，丙○○就是一直拉甲○○
    手臂是前後拉扯」等語，偵查中亦證稱：「當時劉（娜娜）
    拉何（素秋）手及衣服，何被拉下車劉即放手，何又再坐上
    車，此種情況反覆幾次」、「當時我車身不斷晃動，當時力
    量應該很大」等語（見同上偵卷第39、40頁）。綜上告訴人
    甲○○、證人吳漢桐之證詞，足見被告丙○○確有使用拉扯
    告訴人甲○○手臂之方式，強力阻止告訴人搭乘機車離去之
    行為，所辯僅係輕輕撥告訴人甲○○之腳云云並非可取。
  (三)綜上，被告等人上揭辯詞均無足取，本件事證明確，被告等
    之犯行均堪以認定，應依法論科。
二、核被告乙○○所為係犯刑法第277條第1項之傷害罪、第304
    條第1項之妨害自由罪，被告甲○○所為係犯刑法第277條第
    1項之傷害罪，被告丙○○所為，係犯刑法第304條第1項之
    妨害自由罪。按妨害自由犯行時，並非以傷人為當然之手段
    ，若行為人另具有傷害故意，且發生傷害結果，自應成立傷
    害罪名，被告乙○○為阻止甲○○離去，而基於傷害之意思
    ，對甲○○施用強暴行為，造成甲○○受有上揭傷害，所為
    係一行為觸犯傷害、妨害自由二罪，為想像競合犯，應依刑
    法第55條規定從一重之傷害罪處斷。檢察官認被告乙○○所
    為上揭傷害、妨害自由犯行，為數罪，容有未合。又甲○○
    所犯之傷害罪，應依刑法第23條但書之規定，減輕其刑。
三、原審對被告甲○○論罪科刑，固非無見。惟查甲○○之犯罪
    屬防衛行為過當，應有形法第23條但書之適用，原判決對此
    未予審酌，即有未合。被告甲○○上訴指摘原判決不當，即
    非全無理由。應由本院將原判決關於甲○○部分撤銷改判。
    爰審酌被告甲○○犯罪之動機、手段、犯罪時所受之刺激，
    與被害人之關係，犯罪所生之損害及犯後之態度等一切情狀
    ，量處如主文第二項所示之刑。並諭知易科罰金之折算標準
    。
四、原審以被告乙○○、丙○○犯罪事證明確，適用刑法第277
    條第1項、第304條第1項、第55條、第41條第1項前段，刑法
    施行法第1條之1之規定，審酌被告乙○○與被告甲○○並無
    淵源，竟強行出面向甲○○討還欠被告丙○○之債務，惡行
    惡狀，破壞社會善良風俗，被告等二人犯行之強度，及侵害
    法益之程度，及渠等之犯罪動機、目的、手段、所生危害、
    犯罪後態度等一切情狀，分別對乙○○量處拘役55日，對丙○○量處拘役20日，並均諭知易科罰金之折算標準。經核認
    事用法均無不合。檢察官上訴指稱：被告乙○○所犯二罪應
    分論併罰，及原判決對被告乙○○、丙○○量刑過輕；被告
    丙○○上訴仍執陳詞否認犯罪，並稱所為亦不構成犯罪；被
    告乙○○上訴仍辯稱：沒有傷害甲○○及係出於自衛各等語
    ，核均非有理由，應駁回其上訴。
據上論斷，應依刑事訴訟法第368條、第369條第1項前段、第364
條、第299條第1項前段，刑法第277條第1項、第23條但書、第41
條第1項前段，刑法施行法第1條之1，判決如主文。
本案經檢察官陳傳宗到庭執行職務。
中    華    民    國    99    年    8     月    31    日
                  刑事第十二庭審判長法  官  蔡永昌
                                    法  官  吳啟民
                                    法  官  蔡國在
以上正本證明與原本無異。
不得上訴。
                                    書記官  顧哲瑜
中    華    民    國    99    年    8     月    31    日
附錄：本案論罪科刑法條全文
中華民國刑法第277條第1項
傷害人之身體或健康者，處3年以下有期徒刑、拘役或1千元以下
罰金。
中華民國刑法第304條第1項
以強暴、脅迫使人行無義務之事或妨害人行使權利者，處3年以
下有期徒刑、拘役或3百元以下罰金。

司法院資訊處製作；財團法人民間司法改革基金會備份。
